臺灣士林地方法院民事判決
110年度重訴字第395號
原      告  李楊采華

訴訟代理人（兼送達代收人）
            王玉珊律師
被      告  李冠億（原名李嘉祐）

訴訟代理人  詹宗諺律師
複  代理人  邱宜宣律師
訴訟代理人  姜蘋芳
上列當事人間損害賠償事件，本院於中華民國110年12月17日言
詞辯論終結，判決如下：
    主  文
被告應給付原告新臺幣參仟貳佰貳拾肆萬肆仟陸佰柒拾壹元，及
自民國110年9月8日起至清償日止，按週年利率百分之五計算之
利息。
訴訟費用新臺幣貳拾玖萬伍仟捌佰元由被告負擔。
本判決於原告以新臺幣壹仟零柒拾肆萬捌仟貳佰貳拾肆元為被告
供擔保後，得假執行。但被告如以新臺幣參仟貳佰貳拾肆萬肆仟
陸佰柒拾壹元為原告預供擔保，得免為假執行。
  事實及理由
甲、程序事項：
壹、按攻擊或防禦方法，除別有規定外，應依訴訟進行之程度，
    於言詞辯論終結前適當時期提出之。當事人意圖延滯訴訟，
    或因重大過失，逾時始行提出攻擊或防禦方法，有礙訴訟之
    終結者，法院得駁回之，民事訴訟法第196條第1項、第2項
    前段定有明文。次按法院於言詞辯論終結後，宣示裁判前，
    如有必要得命再開言詞辯論，民事訴訟法第210條定有明文
    。而辯論再開之決定，屬於訴訟指揮，由法院依職權為之，
    當事人並無再開聲請權，故其聲請僅係使法院為適當之注意
    而已。
貳、查被告於本件審理期間並無不能提出防禦方法之情事，且本
    件言詞辯論終結亦得兩造同意，惟被告於本院言詞辯論後，
    始於民國111年1月14日具狀聲請再開辯論，並於111年1月17
    日具狀提出附件1至12所示證據（見本院卷第102、106至108
    、128至176頁），並主張原告請求金額應扣除新臺幣（下同
    ）1,573,346元，顯係因重大過失逾時始行提出，本院若再
    行調查上開防禦方法將延滯本件訴訟之終結，依前揭規定，
    被告上開聲請再開辯論及提出之證據與主張，應予駁回。　
    　
乙、實體事項：
壹、原告主張：
一、被告為原告之子，原告為坐落新北市○○區○○○段○○○○段0000
    地號土地（下稱系爭土地）應有部分2017/6052之原所有權
    人，於93年至98年間陸續將上開應有部分贈與被告，並附有
    被告同意原告使用收益至百年為止之負擔，而系爭土地上興
    建有未辦理保存登記之門牌號碼新北市○○區○○路00號之18房
    屋（稅籍編號Z00000000000號）、新北市○○區○○路00號之19
    房屋（稅籍編號Z00000000000，與上開00號之18房屋以下合
    稱為系爭房屋），原告於102年間取得系爭房屋事實上處分
    權2017/6052，竟遭被告否認，阻止原告出租使用收益系爭
    土地上開應有部分，違反贈與之負擔，經原告撤銷贈與，並
    對被告提起確認事實上處分權等訴訟，經本院106年度重訴
    字第588號、臺灣高等法院108年度重上字第658號審理後，
    判決確認原告就系爭房屋之事實上處分權2017/6052存在，
    被告應將系爭土地應有部分2017/6052移轉登記予原告（下
    稱系爭判決）。嗣被告提起第三審上訴，隨即於110年1月8
    日將系爭土地及房屋全部以9,675萬元之價格出賣予訴外人
    葉廷欽，系爭土地並於110年1月29日移轉所有權登記完畢，
    而系爭判決經最高法院於110年5月5日以110年度台上字第14
    49號裁定駁回被告上訴確定在案。
二、則被告依系爭判決自負有將系爭土地應有部分2017/6052移
    轉登記予原告，及將系爭房屋事實上處分權2017/6052交付
    原告之義務。詎被告竟於系爭判決上訴最高法院後，故意將
    系爭土地及房屋全部出賣，致給付不能，顯係故意侵害原告
    之權利，且其取得9,675萬元中之2017/6052即32,244,671元
    （計算式：9,675萬元×2017/6052＝32,244,671元，元以下4
    捨5入），亦屬無法律上之原因而受有利益，致原告受有損
    害。原告自得依民法第179條、第184條第1項前段、第220條
    、第226條規定，擇一請求被告給付32,244,671元，為此，
    提起本件訴訟等語。
三、並聲明：
　㈠被告應給付原告32,244,671元，及自起訴狀繕本送達之翌日
    起至清償日止，按週年利率5%計算之利息。
　㈡願供擔保，請准宣告假執行。　　　　　
貳、被告則以：
一、被告於系爭判決確定前既為系爭土地及房屋之所有權人，依
    民法第765條規定，得自由處分，被告出賣系爭土地及房屋
    乃屬正當權利之行使，自無任何故意、過失或可歸責性，亦
    無不法侵害原告之權利。且被告對原告並不存在債之給付義
    務，即無給付不能之可言。再者，被告收受9,675萬元係基
    於葉廷欽之給付，非屬不當得利，故原告請求為無理由。
二、縱認被告應返還不當得利，然交易行為所生之價差利益涉及
    個人締約能力及努力，應非民法第181條但書所規範應返還
    之範圍，故被告應返還原告之不當得利，宜以系爭土地於11
    0年1月每平方公尺之公告現值41,800元計算，即13,819,583
    元（計算式41,800元×992平方公尺×2017/6052＝13,819,583
    元，元以下4捨5入）。
三、並聲明：
  ㈠原告之訴及假執行之聲請均駁回。
  ㈡如受不利判決，願供擔保，請准宣告免為假執行。
參、原告主張其原為系爭土地應有部分2017/6052之所有權人，
    於93年至98年間陸續將上開應有部分贈與被告，附有被告同
    意原告使用收益至百年為止之負擔，而於102年間系爭房屋
    之事實上處分權2017/6052歸屬原告，竟遭被告否認，並阻
    止原告出租使用收益系爭土地上開應有部分，違反贈與之負
    擔，經原告撤銷贈與，並對被告提起確認事實上處分權等訴
    訟，經系爭判決後，被告提起第三審上訴，即於110年1月8
    日將系爭土地及房屋以9,675萬元之價格出賣予葉廷欽，系
    爭土地並於110年1月29日移轉所有權登記完畢，嗣系爭判決
    經最高法院於110年5月5日以110年度台上字第1449號裁定駁
    回被告上訴而確定在案之事實，業據其提出系爭判決及上開
    裁定、土地登記謄本、內政部不動產交易實價查詢服務網為
    證（見本院110年度士司調字第252號卷第14至48頁），堪認
    原告此部分主張，係屬真實。故本件應予審究者在於：原告
    依民法第179條、第184條第1項前段、第220條、第226條規
    定，擇一請求被告給付32,244,671元，有無理由？
肆、得心證之理由：
一、按無法律上之原因而受利益，致他人受損害者，應返還其利
    益。雖有法律上之原因，而其後已不存在者，亦同，民法第
    179條定有明文。次按不當得利依其類型可分為「給付型之
    不當得利」及「非給付型不當得利」。在「非給付型之不當
    得利」中之「權益侵害型不當得利」，因侵害歸屬於他人權
    益內容而受利益，致他人受損害，而對受損人不具有取得利
    益之正當性，即可認為受損與受益間之損益變動具有因果關
    係而無法律上原因。倘受益人主張其有取得利益之法律上原
    因，即應由受益人就此有利於己之事實負舉證責任（最高法
    院107年度台上字第1792號判決意旨參照）。經查：
　㈠系爭判決業經最高法院裁定駁回被告上訴，而於110年5月5日
    確定，則兩造間就系爭土地應有部分2017/6052之贈與契約
    ，已因原告撤銷贈與而溯及自始無效，原告仍為上開應有部
    分之所有權人，且原告對系爭房屋2017/6052具有事實上處
    分權，被告就上開部分於110年1月8日並無處分之權利。因
    此，被告於110年1月8日擅自將上開部分出賣予葉廷欽，並
    於110年1月29日移轉系爭土地所有權登記，即已侵害原告之
    財產權，並獲得上開應歸屬原告之利益32,244,671元（計算
    式：9,675萬元×2017/6052＝32,244,671元，元以下4捨5入）
    。被告仍以前詞辯稱其係有權處分云云，不足採信。
　㈡則依上開判決意旨，被告就其取得32,244,671元利益具有法
    律上原因之事實，自應負舉證責任。惟被告並未提出任何證
    據以資證明上開事實，故原告依民法第179條規定，請求被
    告返還32,244,671元，自屬有據，應予准許。被告仍以前詞
    辯稱其取得32,244,671元非屬不當得利，縱有取得不當得利
    ，金額亦僅有13,819,583元云云，即非可採。
二、又原告雖尚以民法第184條第1項前段、第220條、第226條規
    定，為前揭請求，然原告依民法第179條所為請求既有理由
    ，此部分係屬選擇合併之訴，本院自無庸再就此部分予以審
    究，併此敘明。
三、末按給付無確定期限者，債務人於債權人得請求給付時，經
    其催告而未為給付，自受催告時起，負遲延責任。其經債權
    人起訴而送達訴狀，與催告有同一之效力；又遲延之債務，
    以支付金錢為標的者，債權人得請求依法定利率計算之遲延
    利息；應付利息之債務，其利率未經約定，亦無法律可據者
    ，週年利率為5%，民法第229條第2項、第233條第1項前段、
    第203條分別定有明文。查本件係以支付金錢為標的，其給
    付無確定期限，依前揭規定，原告就被告應給付之上開金額
    ，一併請求自起訴狀繕本送達之翌日即110年9月8日起至清
    償日止，按法定利率即週年利率5%計算之利息，自屬有據，
    應予准許。
四、從而，原告依民法第179條規定，請求被告給付32,244,671
    元，及自110年9月8日起至清償日止，按週年利率5%計算之
    利息，為有理由，應予准許。
伍、本件判決兩造分別聲明願供擔保，請准宣告假執行、免為假
    執行，經核均無不合，爰各酌定相當之擔保金額併准許之。
陸、本件事證已臻明確，兩造其餘之攻擊或防禦方法及證據，經
    本院斟酌後，認為均不足以影響本判決之結果，自無一一詳
    予論駁之必要，併此敘明。
柒、本件訴訟費用額確定為295,800元，依民事訴訟法第78條規
    定，由敗訴之被告負擔。
捌、據上論結，本件原告之訴為有理由，依民事訴訟法第78條、
    第390條第2項、第392條第2項，判決如主文。
中    華    民    國   111    年     1    月    19    日
                  民事第二庭  法  官  蘇錦秀
以上正本係照原本作成。
如對本判決上訴須於判決送達後20日內向本院提出上訴狀。如委
任律師提起上訴者，應一併繳納上訴審裁判費。
中    華    民    國   111    年     1    月    19    日
                              書記官  詹欣樺